臺灣高等法院刑事判決　　　　　　　　　九十一年度上更(一)緝字第一號
　　上　訴　人　台灣士林地方法院檢察署檢察官
　　上　訴　人
　　即　被　告　丙○○
右上訴人，因誣告等案件，不服臺灣士林地方法院，八十七年度訴字第四二九號，中
華民國八十七年十二月十六日第一審判決（起訴案號：臺灣士林地方法院檢察署八十
六年偵字第七六三○、九六四○號）提起上訴，經判決後，由最高法院第一次發回更
審，本院判決如左：
    主      文
原判決關於偽造文書及定執行刑部分均撤銷。
丙○○被訴偽造文書部分無罪。
其他上訴駁回。
    理      由
一、公訴意旨略謂：被告丙○○於民國八十六年五月間竊取被害人乙○○之印章與泛
    亞銀行之存摺（竊盜部分已經本院前審判決無罪，並經最高法院駁回檢察官之上
    訴而先告確定），於同月十二日至泛亞銀行偽蓋乙○○之印文，偽作提款條，盜
    領其存款；又於同年六月間撰寫不實之檢舉函，意圖使台北縣警察局金山分局警
    員甲○○受刑事或懲戒處分，向台灣省政府警政廳誣告其利用職務上之便，參與
    賭博之勾當，因認被告涉嫌犯刑法第二百十六條、第二百十條之行使偽造私文書
    罪嫌及第一百六十九條之誣告罪嫌云云。
二、按犯罪事實應依證據認定之，無證據不得推定其犯罪事實，刑事訴訟法第一百五
    十四條定有明文。再告訴人之告訴，係以使被告受刑事訴追為目的，是其陳述是
    否與事實相符，仍應調查其他證據以資審認（最高法院五十二年台上字第一三○○號判例參看）。又誣告罪之成立，以意圖他人受刑事處分虛構事實而向該管公
    務員申告為其要件，故其所訴事實，雖不能證明係屬實在，而在積極方面尚無證
    據證明其確係故意虛構者，仍不能遽以誣告罪論處。
  (一)偽造文書部分：
    1.公訴人認被告涉犯偽造文書罪嫌，無非以告訴人乙○○之指訴及泛亞銀行存摺
      影本資為其論據。訊之被告則堅決否認犯此部分之罪，辯稱伊登報徵求從事鹽
      酥雞生意之合夥人，告訴人詹女應徵合夥後，二人同居，所以知悉告訴人銀行
      帳戶密碼等，又為合夥經商，二人曾先以伊名義在中國信託銀行另開帳戶，且
      為申領支票使用，必須帳戶有往來之頻繁紀錄，此之所以伊自告訴人泛亞銀行
      帳戶領款出來，又將之存入中國信託銀行之原因，伊確於事先獲告訴人之授權
      而填寫提款單，絕無偽造文書之事等語。
    2.經查：
    (1)被告確有因從事鹽酥雞生意而徵求合夥人，告訴人詹女應徵後，出資五萬元，
      並以被告名義在中國信託銀行中山分行新開帳戶，為被告及該告訴人所一致供
      明，並有該帳戶資料在案（七六三○號偵卷三二頁）可證，該帳戶自八十六年
      四月十七日第一次存入三十四萬元後，即密集有提款紀錄，偶有存款情形（同
      上卷三三至三七頁），足見被告所稱係為製造業績，使有交易往來頻繁表像，
      以便申領支票供合夥生意使用之事，尚屬可信。
    (2)被告確曾與告訴人詹女同住於台北市○○○路○段九七巷十七號一樓，為被告
      及該告訴人一致供明，告訴人詹女在警訊時更二次坦陳二人係同居（同上卷五
      頁正面），房東王張順妹證稱：「（該屋住幾人？）二人。是一男一女。」「
      （女的是丙○○何人？）謝某曾介紹女的是他的婦人，而女的也沒有否認（查
      某人）。」「（女是否庭上這位乙○○？）是的，每月我去收房租一次，或是
      修房子的時候才有去，我前後看到乙○○共二次。」「（妳有當面稱呼乙○○
      是謝太太？）是的。當時她也沒說不是。」（同上卷五○頁正面、六五頁正、
      反面）參以告訴人詹女且坦承曾與被告「只有十天左右，二人去過環島旅行」
      （同上卷二一頁正面），可見被告與告訴人詹女確曾同居。雖告訴人詹女嗣後
      否認有同居、環島旅行及發生性關係之情（同上卷二一、七一頁、本院上訴卷
      三十頁、更(一)緝卷九十一年五月十七日筆錄），無非翻異、掩飾之詞，尚無可
      信。
    (3)告訴人乙○○復坦供：「他（按指被告）將車送去當舖，問我存摺內有沒有錢
      ，我說沒有，他問我有沒有票，我說有，他叫我拿票去贖回車子。」（原審卷
      七十頁）於本院調查時則先稱「我忘記了」，復稱：「合夥一定要有車子，所
      以我去贖回。」（本院更(一)緝卷九十一年五月十七日筆錄），而且該告訴人所
      用之各銀錢業者之帳戶密碼均坦告予被告，為告訴人詹女所不諱言，可見被告
      與告訴人乙○○除上開合夥外，已經同居，並進而共財，其間亦知存摺內無錢
      ，告訴人詹女指稱係於八十六年五月二十八日才發現錢被領光云云（同上偵卷
      二十頁反面、二一頁正面），核無可信，其在與被告感情交惡，遭被告毆打後
    ，始提出本件告訴，（同上偵卷五頁）是其所訴是否可信，應予細察。
    (4)被告於八十六年五月十二日填具告訴人乙○○名義之提款單，並蓋用該告訴人
      之印鑑及載明提款檢碼（即密碼）後，向泛亞銀行提領十萬元，固有該提款
      單影本可稽（原審卷八十頁），但其癥結仍在於被告有無經告訴人詹女之同意
      或授權為之？事實上，當日除提領該筆款項外，尚有以自動提款機提款之方式
      ，提領三筆，金額分別為三萬元、五千元、一千元，有該提款帳頁（即存摺類
      存款明細分戶帳）在案（原審卷五四頁、本院更(一)卷三七頁）可稽，如謂被告
      係有意盜領，何須分別以提款單及提款卡之二種不同方式領款？又何以不一次
      以提款單提領全數存款？再參以被告於當日即將其中八萬元存入二人合夥開設
      之中國信託銀行帳戶（同上偵卷三四頁），益見被告所辯係欲製造存戶往來業
      績，以便申領支票使用，堪予採信，從而可見告訴人乙○○確有同意被告領用
      該存款，否則亦不會從此帳戶領出，而存進二人合夥用之另帳戶。
    (5)綜合上述，被告既與告訴人詹女合夥而同居而共財，又得該告訴人同意領款充
      業績，以便領用支票方便合夥事業之經營，是難認被告有偽造提款單之犯罪故
      意，被告否認犯該罪，自屬可採。依照上開說明，此部分核屬不能證明被告犯
      罪。
    3.原審未予細察，遽信告訴人乙○○所訴，尚非允當，被告指摘原判決此部分不
      當，提起上訴，應認為有理由，應由本院予以撤銷，改為諭知無罪之判決。
  (二)誣告部分：
    1.公訴意旨認被告涉有誣告罪嫌，係以告訴人甲○○之指訴、乙○○之供詞及台
      北縣警察局交查案件摘要報告表為其論據。惟訊據被告堅決否認有誣告犯行，
      辯稱警員甲○○賭博輸了一百三十幾萬元之事，係與甲○○同居之乙○○所告
      知，而且確有主持賭場之綽號「鬼火」或「阿火」之人存在，亦經因清償賭債
      而簽發本票之郭錦標證述屬實，伊絕無誣告犯意等語。
    2.經查：
    (1)被告固有向警政署及調查局發送檢舉函，指稱警員甲○○在金山地區，利用職
      務上之便，從事包賭之行徑，參與賭博之勾當，有該檢舉函影本一件在案（九
      六四○號偵卷五頁反面、六頁正、反面）可稽，但被告是否應負誣告罪責，仍
      應審酌其有無虛捏事實而為申告之主觀犯意存在。
    (2)被告之所以為上開申告，依其檢舉函所載，係以告訴人甲○○身為警察，竟有
      與其身分不相稱之銀行資金異常往來情形為由，有該檢舉函影本可考，事實上
      ，告訴人甲○○確有在基隆郵局設立帳戶申領支票，簽發使用之情形，其中有
      高達二十六萬元、二十二萬元、十五萬元、十萬元之面額者，有該支票九紙影
      本在案（同上偵卷三三頁反面、四四至四七頁）足徵，尤其上開大面額之支票
      有退票之情事，有基隆郵局八十七年二月二十四日八七五○六一－四號函一件
      在案（同上偵卷四一、四二頁）可證，可見被告指稱告訴人有與其身分不相稱
      之資金往來異常情形，尚非全然無因。
    (3)本部分之關鍵尚有一紙三十萬元之本票，該票係由案外人郭錦標名義簽發，並
      非向銀錢業者所申領之票據，而係一般通稱之玩具本票，雖仍具票據法所定之
      效力，但簽發時不若銀錢業者留有印鑑可資存證、比對之慎重，而以指模為之
      ，有該本票影本一張在卷（原審卷七一－一頁）可稽，郭錦標到案證稱：「（
      是否認識甲○○？）我與朋友泡茶，遇到阿宏一次。」「我賭博輸一百六十萬
      元，『鬼火』讓我打折，須還『鬼火』一百十萬元，我在他開好的本票五張上
      蓋手印，後來一百十萬元已還清了，『鬼火』只還我三張本票，『鬼火』說另
      外一張本票不見了，又另一張本票破了，．．．」「阿火（按即鬼火）在金山
      ，有許多人都認識他。」「有賭博的人都認得『鬼火』。」（原審卷一○三、
      一○四頁）足見該本票確與賭博有關，且有關鍵人物『鬼火』（或『阿火』）
      之人，訊之告訴人甲○○及乙○○亦坦稱確有其人，只是不知真實姓名及詳細
      住居所而已（本院更(一)緝卷九十一年五月十七日、三十一日筆錄），可見被告
      辯稱該本票係與賭場有關，並非虛妄。
    (4)就上開本票流通過程以言，告訴人甲○○矢口否認經手交付先前同居之女友即
      另告訴人乙○○（本院更(一)緝卷九十一年五月三十一日筆錄），而乙○○先則
      稱：「我借錢給阿火，阿火拿郭錦標的票給我。」（原審卷七十頁正面），後
      又稱：「我借錢給甲○○，甲○○拿我的錢轉給阿火，甲○○與阿火間有金錢
      往來。曾（玄宏）是因為票不夠用，甲○○就將阿火的票押放在我這裡，要作
      為甲○○向我借錢的擔保。」「（甲○○有無在票上背書？）沒有。」（本院
      更(一)緝卷九十一年五月十七日筆錄）二人所供不同，可見告訴人甲○○有意撇
      清其與該本票之關係，而就吾人日常生活經驗以言，本票既無發票人以外前手
      之背書，通常前後手之間即不具任何對價關係，該本票之流通過程確值懷疑。
    (5)告訴人乙○○對於該本票如何流落被告之手一節，先則指訴係被告竊盜而取（
      原審卷七十頁正面），嗣被問以：「你拿阿火的票（按指上開本票）給丙○○
      ？」參以：「是。我拿給謝的。」（原審卷一一五頁反面）先後不一，衡以其
      聲稱：「（阿火為何向你借錢？）他有急事要用，我借他五十萬元，他給我三
      張本票。」（原審卷一一五頁正面），竟與發票人郭錦標上開所供還清賭債時
      ，『鬼火』交還三張本票之情形不符，且告訴人乙○○復不否認本票背面無「
      鬼火」之背書，亦有該本票影本在卷可稽，有如前述，在在不合事理，可見乙○○所供多有不實。復參以告訴人甲○○坦陳對於詹女予以法律指導（原審卷
      一一六頁反面），益見詹女確與被告已勢不兩立，尤難期為有利於被告之真實
      陳述。
    (6)衡以告訴人甲○○與乙○○二人曾經同居，為其二人所不諱言，而詹女嗣又改
      與被告同居，亦見前述，則詹女與被告同居之時，談論前同居人之事，言談之
      中若有保留，或語焉不詳，或聽聞之人稍失真意，或理解有限，因此滋生誤會
      ，均不違常情，被告辯稱係聽詹女告知本件本票與告訴人甲○○有關，且屬賭
      場流出，賭博之人輸百餘萬元等情，自屬可信。
    (7)末按參與賭博與包賭，無論字面、內涵或意義均不相同，但因口語化結果，常
      遭誤用，一般之人常難正確分辨，被告既誤認告訴人甲○○身為警察，而竟與
      賭博之人與事有關係，則其向有關機關檢舉，實難苛責其應精確使用文字。從
      而被告否認有誣告犯罪之故意，尚屬可採。
    (8)綜上所述，被告上開所辯，尚非屬無稽之詞，其因此而懷疑告訴人甲○○有賭
      博之事實而為申告，自難認為被告係故意虛構，而成立誣告罪。
    3.此外，復查無其他積極證據足資認定被告有何誣告犯行，即不能證明被告犯誣
      告罪，原審法院對被告被訴誣告部分為無罪之諭知，經核並無不合。檢察官徒
      依告訴人甲○○之請求，提起此部分之上訴，不能認為有理由，應予駁回。
據上論斷，應依刑事訴訟法第三百六十九條第一項前段、第三百六十四條、第三百零
一條第一項、第三百六十八條，判決如主文。
本案經檢察官陳明光到庭執行職務。
中      華      民      國    九十一    年      六      月    二十六    日
                              臺灣高等法院刑事第十四庭
                              審判長法  官  陳  祐  輔
                                        法  官  陳  國  文
                                        法  官  洪  昌  宏
右正本證明與原本無異。
檢察官如不服本判決應於收受送達後十日內向本院提出上訴書狀，其未敘述上訴之理
由者並得於提起上訴後十日內向本院補提理由書（均須按他造當事人之人數附繕本）
。
                                        書記官  廖  月  女
中      華      民      國    九十一    年      七      月      一      日
